【裁判字號】    88,勞上更(二),1
【裁判日期】    891220
【裁判案由】    請求債務不履行損害賠償等
【裁判全文】
福建高等法院金門分院民事判決                八十八年度勞上更(二)字第一號
    上    訴    人  乙○○  住.
    被  上  訴  人  甲○○○○.
    法 定 代 理 人  丙○○.
    訴 訟 代 理 人  毛國樑  律師
右當事人間請求債務不履行損害賠償等事件，上訴人對於福建金門地方法院中華民國
八十四年六月十九日八十四年度勞訴字第一號第一審判決提起上訴，經判決後，由最
高法院第二次發回更審，本院判決如左：
    主    文
原判決關於駁回上訴人後開第貳項之訴部分，及該部分假執行之聲請，並訴訟費用之
裁判均廢棄。
被上訴人應給付上訴人新臺幣玖萬零柒佰柒拾伍元，及自民國捌拾壹年捌月貳拾參日
起至清償日止，按週年利率百分之伍計算之利息。
其餘上訴及追加之訴均駁回。
第壹、貳審及發回前第參審訴訟費用，由上訴人負擔伍分之肆，餘由被上訴人負擔。
本判決第貳項於上訴人以新臺幣參萬元供擔保後，得假執行，但被上訴人如於假執行
程序實施前，以新臺幣玖萬零柒佰柒拾伍元為上訴人預供擔保，得免為假執行。
上訴人其餘追加部分假執行之聲請駁回。
    事    實
一、上訴人方面：
  (一)聲明：原判決廢棄，被上訴人應給付上訴人新臺幣 (下同) 四十七萬四千七百
      五十二元，及自民國八十一年八月廿三日起至清償日止，按週年利率百分之五
      計算之利息，並願供擔保，請准宣告假執行。
  (二)陳述：除引用與原判決相同之記載外，補稱：
    １、被上訴人非法將上訴人解僱，致使上訴人不能繼續投保勞工保險，參照勞工
        保險條例第七十二條第一項之立法精神，自應賠償上訴人退休時無法領取老
        年給付之損失。此項請求權之性質與侵權行為損害賠償不同，應不適用民法
        第一百九十七條所規  定之短期時效。
    ２、上訴人在被上訴人工廠服務時，每月工資均已超過最高投保薪資額，計算本
        件損害時，自應以最高月投保薪資額為據。自五十八年十一月廿一日上訴人
        加保之日起，算至八十一年七月廿三日年滿六十五歲時止，投保年資共計廿
        一年又三百廿八日，應可申領廿九個基數之老年給付，按八十一年七月起前
        三年平均月投保薪資二萬二千八百零三元計算，廿九個月合計六十六萬一千
        二百八十七元 (若依強制退休年齡計算，算至七十六年七月廿三日上訴人年
        滿六十歲時，共計十九個基數，按七十六年七月起前三年均月投保薪資一萬
        四千五百九十五元計算，亦有廿七萬七千三百零五元。但依勞工保險條例第
        五十八條規定，被保險人年滿六十歲者，其投保年資最多以五年計算，足見
        勞工保險年資應可計算至六十五歲，不受六十歲強制退休年齡之影響) 。扣
        除上訴人已領取之十八萬六千五百卅五元後，被上訴人尚應賠償四十七萬四
        千七百五十二元。
    ３、民法第一百九十七條第一項所謂知有損害，並非僅指單純知悉損害發生而言
        ，並須一併知悉加害人所為者係侵權行為。若僅知受有損害及加害人為誰，
        而不知其行為之為侵權行為，則被害人即無從本於侵權行為請求賠償，請求
        權時效亦無從據以進行。上訴人於八十年六月廿六日固於另案訴訟中主張被
        上訴人非法解僱，但遲至八十三年七月六日始獲勝訴確定判決 (最高法院八
        十三年台上字第一七○三號) ，在此之前尚無從確知被上訴人之解僱行為屬
        於非法侵權，原審遽認本件請求已罹於消滅時效，應有違誤。
    ４、上訴人係遭被上訴人非法解僱，並非自動請辭離職，被上訴人於非法解僱之
        後相繼違法辦理退保及有關老年給付手續，竟執此顛倒是非、抗辯上訴人業
        已退保領取老年給付、不得請求賠償損害云云，顯非有理。
  (三)證據：除引用第一審判決所記載之證據外，補提勞工保險被保險人投保資料表
      一件為證。
二、被上訴人方面：
  (一)聲明：駁回上訴，如受不利之判決，願供擔保請准免為假執行。
  (二)陳述：除引用與原判決相同之記載外，補稱：
    １、勞工保險條例第七十二條所規定之賠償請求權，係為填補因行為人違反保護
        他人法律所造成之損害，本質上仍為侵權行為之損害賠償。上訴人追加此項
        請求，與原訴所主張民法第一百八十四條第一項之侵權行為間，不過仍為併
        合請求之重疊訴訟合併關係，雖其時效期間應予分別計算，但既不失為侵權
        行為態樣之一，關於消滅時效期間仍應適用民法第一百九十七條第一項短期
        時效之規定。上訴人於八十年六月廿六日對於被上訴人另案提起給付退休金
        訴訟當時，即已知悉本件侵權行為，其以未經判決確定無從知悉是否非法解
        僱為由，主張不知侵權行為，固無足取，縱令係依勞工保險條例第七十二條
        而為請求，因此項請求係自勞工保險老年給付衍生而來，亦應類推適用同條
        例第三十條請求保險給付之二年短期時效規定，上訴人逾期而為請求，被上
        訴人自得拒絕給付。
    ２、被上訴人於上訴人入廠任職之後即已為其辦理投保手續，嗣因上訴人於被上
        訴人將其解僱之後提出辭呈且未再前來上班，始由被上訴人為其辦理退保。
        上訴人既係自行請辭，被上訴人自無違法未辦投保手續之可言。況上訴人已
        於七十五年六月卅日退職並領取老年給付，依勞工保險條例第五十八條第二
        項及同條例施行細則第九十四條規定，亦應由所屬投保單位同時辦理退保手
        續，不得再行參加勞工保險，應無老年給付之損失可言。
    ３、對於上訴人所主張之月投保薪資額，以及計算至上訴人年滿六十歲時之老年
        給付金額計為廿七萬七千三百零五元均不爭執，但上訴人已領十八萬六千五
        百卅五元，應自此項金額中予以扣除。上訴人於七十六年七月廿三日即已年
        滿六十歲，被上訴人亦依勞動基準法第五十四條第一項第一款強制其退休，
        計算老年給付損害自不應逾此年限。至於上訴人所謂勞工保險年資可計算至
        年滿六十五歲一節，僅係未經強制退休時容可期待之利益，非可據為本件損
        害賠償之請求基礎。
  (三)本院依職權調閱本院八十三年度勞上更(一)字第一號 (福建金門地方法院八十
      年度勞訴字第一號) 請求給付退休金等事件卷宗。
    理    由
一、程序方面：
  (一)被上訴人之原法定代理人李增財已於八十九年八月一日調任離職，准繼任法定
      代理人廠長丙○○承受訴訟並為訴訟行為。
  (二)本件上訴人第一審依民法第一百八十四條第一項提起侵權行為損害賠償之訴，
      上訴本院後，於前審追加起訴，併依勞工保險條例第七十二條第一項請求賠償
      同筆金額，經被上訴人無異議而為本案言詞辯論，自應視為業已同意追加訴訟
       (參照最高法院二十九年上字第三五九號判例) 。被上訴人於第一次更審中復
      行表示不同意追加，已生失權之效果，先予指明。
二、兩造爭執之要旨：
    上訴人主張其在五十八年十一月廿一日參加勞工保險、六十一年十二月一日起受
    僱於被上訴人，因被上訴人於七十五年六月卅日非法將其解僱並予退保，致其屆
    齡原得申領之勞工保險老年給付由六十六萬一千二百八十七元減為十八萬六千五
    百卅五元，受有四十七萬四千七百五十二元之差額損失，為此依據民法第一百八
    十四條第一項及勞工保險條例第七十二條第一項 (後者係於本院前審追加) ，請
    求判命被上訴人如數賠償並自八十一年八月廿三日加計法定遲延利息。被上訴人
    則以：上訴人係自請辭職，並已於離職當時領取勞工保險老年給付，依法不得再
    行參加勞工保險，所主張之損害與被上訴人之解僱行為並無因果關係，且無論基
    於前述民法或勞工保險條例規定而為請求，皆不失為侵權行為損害賠償請求性質
    ，其請求權均已罹於時效而消滅，退步以言，縱使未罹於消滅時效，上訴人於七
    十六年七月廿三日即已  年滿六十歲，被上訴人亦依勞動基準法強制其退休，所
    請核計至年滿六十五歲於法無據等語而為抗辯。
三、得心證之理由：
  (一)本件上訴人主張其在五十八年十一月廿一日參加勞工保險、六十一年十二月一
      日起受僱於被上訴人，嗣於七十五年六月卅日遭被上訴人非法解僱並予退保，
      致其原得於屆齡退休當時依法申領之勞工保險老年給付僅獲支付十八萬六千五
      百卅五元。以上事實，業經在原審提出勞工保險卡、臺閩地區勞工保險局書函
      為證。被上訴人對其確於七十五年六月卅日將上訴人解僱、以及上訴人僅獲支
      領勞保老年給付金額十八萬六千五百卅五元之事實亦無爭執；雖其抗辯上訴人
      係自願離職退保，但查其無正當原因非法解僱上訴人，致使上訴人不得不屈從
      辦理離職手續，所為解僱行為不生效力，應認兩造間之勞僱關係延至七十六年
      七月廿三日始因上訴人年滿六十歲屆齡強制退休而終止。何況以上事實，俱為
      本院八十三年度勞上更(一)字第一號兩造間請求給付退休金另案確定判決審認
      明確，經調取該案訴訟卷證核閱無誤，依據民事訴訟上之誠實信用原則，法院
      於確定判決理由中就訴訟標的以外當事人所主張之重要爭點本於當事人辯論之
      結果已為判斷時，除有顯然違背法令、或當事人已提出新訴訟資料足以推翻原
      判斷之情形外，同一當事人原不得就與該重要爭點有關所提起之他訴訟再為相
      反之主張，法院亦不得任意為相反之判斷 (參照最高法院八十八年度台上字第
      二二三○號判決) 。被上訴人在本件訴訟中，就其違法解僱行為導致上訴人於
      依法不應退保之時機退保一事，辯稱上訴人既已離職退保不得重為投保，據此
      否認解僱行為與上訴人所受損害間之因果關係，固屬有違誠信；而兩造間之勞
      僱關係既因屆齡強制退休而於上訴人年滿六十歲時消滅，即不生逾六十歲以後
      繼續工作而得計算保險年資之問題，上訴人引用勞工保險條例第五十八條 (應
      係現行第六十一條) 關於逾六十歲後繼續工作保險年資最多以五年計算之規定
      ，主張本件應以八十一年七月廿三日屆滿六十五歲時為計算投保年資及平均月
      投保薪資額之基準，亦無可採。
  (二)投保單位依勞工保險條例第十條之規定為其所屬員工辦理參加勞工保險手續及
      其他有關保險事務，其對國家言，固係履行公法上義務，但勞工保險與普通保
      險不同，同條例第六條規定勞工參加勞工保險，並以雇主或所屬團體為投保單
      位，與上述同條例第十條均為強制規定，該第十條之規定自應解釋為一種強行
      的契約法規。勞工與投保單位之間具有私法上之委任關係，從而勞工由同條例
      第七十二條第一項規定所取得對投保單位之損害賠償債權，自不能謂非因投保
      單位不履行債務而生之損害賠償請求權，依民法第一百二十五條規定，其消滅
      時效期間應為十五年，此為我國最高法院一貫所持之見解 (參照七十二年度台
      上字第三六九號、八十七年度台上字第二五四○號判決) 。被上訴人抗辯此項
      請求權性質屬於侵權行為損害賠償、適用民法第一百九十七條第一項所定之二
      年短期時效云云，核屬誤解。上訴人於八十四年四月廿五日提起本件訴訟，距
      其七十五年六月卅日遭被上訴人非法解僱退保後違反前述強制契約義務不予加
      保而受損害時未逾十五年，尚未罹於消滅時效，自得依法請求。
  (三)上訴人於五十八年十一月廿一日加入勞工保險，算至七十六年七月廿三日年滿
      六十歲時止之投保年資共計十六年又三百廿八日，應可申領十九個基數之老年
      給付，為兩造所不爭執。按照同為兩造所不爭之七十六年七月起前三年均月投
      保薪資一萬四千五百九十五元計算，共計應領老年給付廿七萬七千三百零五元
      ，扣除上訴人已領十八萬六千五百卅五元後，差額九萬零七百七十五元，即為
      被上訴人不履行僱主投保債務所造成之損失。上訴人依據勞工保險條例第七十
      二條第一項請求被上訴人賠償損害並自八十一年八月廿三日起加付遲延利息，
      於此項金額及按法定利率計息之範圍內認為正當，應予准許。逾此範圍之請求
      則非正當，不予准許。
四、假執行部分：兩造陳明願供擔保，請准宣告假執行及免為假執行，就上訴人勝訴
    部分核無不合，分別酌定相當擔保金額予以准許。至於上訴人敗訴部分，其假執
    行之聲請失所依附，應併駁回。
五、原審就前述應予准許部分之請求，因上訴人於本院前審為訴訟追加而未及斟酌，
    致為上訴人敗訴之判決並駁回其假執行之聲請，據上說明無可維持。上訴意旨據
    以聲明不服為有理由，應由本院予以廢棄改判如主文第二項所示，並依聲請為附
    條件之准許及免為假執行之宣告。至於上訴人之請求不應准許部分，原判決為上
    訴人敗訴之判決並駁回其假執行之聲請，經核於法並無不合，上訴及追加訴訟意
    旨求予廢棄改判為無理由，均應駁回。
六、結論：本件上訴及追加之訴為一部有理由、一部無理由，並依民事訴訟法第四百
    五十條、第四百四十九條第一項、第七十九條但書、第四百六十三條、第三百九
    十條第二項、第三百九十二條，判決如主文。
中    華    民    國      八十九      年      十二      月      廿      日
                             福建高等法金門分院勞工法庭
                                 審判長法  官  黃  麗  生
                                       法  官  李  宗  榮
                                       法  官  林  勤  綱
右正本證明與原本無異。
如不服本判決，應於收受送達後二十日內向本院提出上訴書狀，其未表明上訴理由者
，並應於提出上訴後二十日內向本院補提理由書狀 (均須按他造當事人之人數附繕本
) 。
                                       書記官  李  麗  鳳
中    華    民    國        九十      年       一       月    二十九    日


司法院資訊處製作；財團法人民間司法改革基金會備份。
